【裁判字號】    98,訴,168
【裁判日期】    980929
【裁判案由】    清償債務
【裁判全文】
臺灣基隆地方法院民事判決               98年度訴字第168號
原      告  振興鋼鐵有限公司
法定代理人  丁○○
訴訟代理人  戊○○
被      告  振營造有限公司
法定代理人  丙○○
訴訟代理人  鐘律師
上列當事人間請求清償債務事件，本院於民國98年9月15日言詞
辯論終結，判決如下：
    主  文
被告應給付原告新臺幣貳佰柒拾參萬壹仟玖佰肆拾玖元，及自民
國九十八年一月一日起至清償日止，按年息百分之五計算之利息
。
訴訟費用由被告負擔。
本判決第一項於原告以新臺幣玖拾貳萬為被告供擔保後，得假執
行。但被告如於假執行程序實施前，以新臺幣貳佰柒拾參萬壹仟
玖佰肆拾玖元為原告預供擔保，得免為假執行。
    事實及理由
壹、原告主張：
一、被告前將承攬之「噶舉瑪倉寺寮房新建工程」工地Ｈ型鋼構
    工程（下稱系爭工程）交由訴外人乙○○承作，訴外人乙○○因工地需要，於民國97年10月間向原告訂購Ｈ型鋼構材料
    ，原告委託關係企業煇騰實業有限公司出貨，送至桃園縣中
    壢市山東里山下131-5號處，總價新臺幣（下同）3,507,549
    元；嗣訴外人再向原告訂購剪力釘，價款為90,720元，原告
    亦委由原告關係企業煇騰實業有限公司出貨送至上開地址，
    總計訴外人乙○○應給付原告之貨款為3,598,269元。然因
    訴外人乙○○遲不給付貨款，原告乃於98年11月29日前往臺
    北縣工地要求訴外人乙○○給付價款，當時原告之材料均未
    上架，原告本有意取回，惟訴外人乙○○稱「其在系爭工程
    拿沒有很多錢」，並請甲○○到場，甲○○稱其為被告營造
    廠之人，得逕將工程款給付原告，故原告訴訟代理人乃於現
    場草擬同意書，同意書上載明：「本人乙○○承包大福金壽
    工地Ｈ型鋼構材料貨款，由振營造廠同意支付給振興鋼鐵
    有限公司總金額參佰伍拾萬柒仟伍佰肆拾玖元整，於工程款
    直接撥振興鋼鐵有限公司。期限97、12月3日付完」訴外人
    乙○○當場簽名同意，而甲○○代理被告亦於同意書上簽名
    表示同意。至剪力釘價款90,720元部分，乙○○稱該部分由
    其全權負責，由其於日期後面另行親自書寫：「不足額由本
    人乙○○全權負責」。為保障原告權益，原告訴訟代理人乃
    在日期後面補載：「款項付完材證明及無輻射證明一拼（應
    為「併」字之誤）給付清」。惟屆期被告猶未給付，原告遂
    於97年12月24日以龍潭郵局第531號存證信函催告被告付款
    ，被告代理人甲○○來電約定於淡水第一信用合作社金山分
    社碰面付款，當日在場之人有原告訴訟代理人戊○○、被告
    法定代理人王春月、訴外人甲○○及乙○○等人，被告當場
    給付原告775,600元，剩餘款項被告代理人甲○○表示另期
    給付，然迄今被告仍未給付。
二、甲○○於簽立上揭同意書時，同時交付名片乙張，名片上記
    載振營造有限公司，表示為被告營造廠之人，訴外人乙○○亦介紹其為營造廠之人。且被告法定代理人為丙○○，乃
    為甲○○之妻，甲○○同時亦為被告公司股東，況原告所收
    到被告發出之存證信函均以訴外人甲○○之名義代表被告，
    足知其能代表被告為法律行為。訴外人甲○○既能代表被告
    為法律行為，佐以被告於98年1月間給付原告775,600元，顯
    見被告確實承諾代訴外人乙○○付款。倘被告無代訴外人乙○○付款之意，何需自淡水第一信用合作社金山分社提領77
    餘萬元交付原告訴訟代理人戊○○。
三、雙方簽署上揭同意書時，並無任何人提議用「監督付款」方
    式，被告辯稱同意書係表達監督付款，顯無可信。
四、又證人乙○○證稱：同意書上所載「大福金壽工地」工程與
    系爭工程為同一工程。因被告公司無法支付證人工程款，故
    由證人、原告訴訟代理人戊○○及甲○○出面協調，協議由
    被告逕將購買鋼鐵材料之價金給付原告。被告之負責人雖係
    丙○○，但皆由甲○○出面洽談商業事宜，甲○○曾於淡水
    第一信用合作社金山分社給付現金70餘萬元，證人則簽被告
    所交付之簽收單。被告應給付證人之工程款約700多萬元，
    由被告逕將款項給付證人之下包商，證人簽名承認，其中僅
    70多萬元給付原告，其餘皆給付下包商。同意書後面附註餘
    款由證人負責係指證人另再向原告購買剪力釘之款項，由證
    人另外給付原告，與同意書本文之350多萬元工程款無關。
    同意書內容之意旨係不論被告積欠證人之款項為何，被告應
    依同意書上所載金額給付原告等語，均與原告主張相符。
五、被告承諾應於97年12月31日付款，因此應自98年1月1日起算
    法定遲延利息。
六、基於上述，聲明：
（一）被告應給付原告2,731,949元，及自民國98年1月1日起至
      清償日止，按年息百分之五計算之利息。
（二）願供擔保請准宣告假執行。
貳、被告抗辯：
一、原告所提銷貨單影本，當事人均非被告。就系爭工程鋼構部
    分工程合約，係被告與訴外人昱名工程有限公司於97年間所
    訂定，非以訴外人乙○○個人名義立約，更與原告無涉。且
    原告提出之同意書原未付名片，同意書所載之當事人及其簽
    名均無被告或訴外人昱名工程有限公司，該同意書對被告不
    生效力。同意書後段附註「不足餘額由本人乙○○全權負責
    」，除證明被告與訴外人昱名工程有限公司間之工程總價款
    非如原告起訴狀所載金額外，訴外人昱名工程有限公司對於
    原告之債務係由訴外人乙○○負責，與被告無關。
二、被告之法定代理人為丙○○，非訴外人甲○○，訴外人甲○○僅為公司之股東，未經公司法定代理人丙○○合法授權，
    訴外人甲○○係無權代理被告而簽立上開同意書，且其與被
    告、原告訴訟代理人戊○○間所簽署之同意書係在無代理權
    及意思不自由狀況下所為，訴外人甲○○及被告於98年6月
    30日基隆大武崙郵局存證信函第149號撤回簽署同意書之意
    思表示，該同意書依法不生效力。
三、原告所提之煇騰實業股份有限公司銷貨單，及原告準備書狀
    所載，係由「煇騰實業股份有限公司出貨，送至桃園縣中壢
    市山東里10鄰山下131-5號... 」，均未能證明原告為債權
    人，準此，被告否認原告與訴外人乙○○有債權債務關係及
    其所主張之貨款債權額，對此，原告依法應負舉證責任。
四、被告係與訴外人昱名工程有限公司於97年間有關系爭工程鋼
    構部分訂立工程合約書，契約當事人為被告與昱名工程有限
    公司，非訴外人乙○○，亦與原告無涉。不論本件訴訟標的
    為何，被告均與原告不發生任何法律關係，自不需承擔任何
    法律責任及義務。被告與原告間並無任何債權債務關係存在
    ，亦無原告所指債權讓與之情事，況債權讓與以讓與人具處
    分權為要件。
五、證人甲○○亦證稱：因證人於工地現場負責監督管理，故工
    地受到阻擋皆由證人出面處理。簽署同意書當天，因接獲通
    知工程進行遭阻擋，遂到工地現場，原告訴訟代理人及訴外
    人乙○○要求證人簽署同意書，證人向訴外人乙○○表示其
    當時僅得支領150萬元，為何要證人簽署同意書而給付300萬
    元，訴外人乙○○表示不足部分由其負責，始於同意書加上
    附註，原告訴訟代理人表示簽署同意書之目的為，若證人付
    款給乙○○，須通知原告訴訟代理人戊○○，證人要求改成
    監督付款，而非以同意書方式為之，遭該2人拒絕，倘證人
    拒不簽署同意書，該2人表示將阻擋工程之進行，不得已證
    人僅得簽署同意書，證人之認知為，僅需給付訴外人乙○○
    150萬，於訴外人乙○○請款時，將款項交付原告之訴訟代
    理人戊○○，當時證人係以個人名義簽署該同意書，證人個
    人對於訴外人乙○○並未積欠債務，因未向被告報備且事後
    未得被告同意，故認為係以個人名義簽署上開同意書。證人
    未曾以個人名義代表公司向外簽約，皆以公司名義為之。被
    告與訴外人昱名工程有限公司間之工程合約書係由代表被告
    之陳佐銘及工地主任與訴外人昱名工程有限公司簽立。證人
    名片係與訴外人莊先生交換名片時所交付，並非直接附在同
    意書上。同意書上所載「不足的餘額」係因，同意書上所寫
    金額與證人需給付訴外人乙○○之金額不相符合，訴外人乙○○遂表示不足部分由其負責。證人與原告無債權債務關係
    。公司不承認上開同意書，仍連絡原告與訴外人乙○○至淡
    水第一信用合作社金山分社之原因是，證人曾承諾監督付款
    ，遂主動連絡渠等交付款項之相關事宜。於淡水第一信用合
    作社金山分社時，證人係將款項給付訴外人乙○○，被告交
    給訴外人乙○○之70多萬元工程款，確係交給原告。
六、基於上述，聲明：駁回原告之訴。
參、得心證之理由
一、原告主張被告承諾於97年12月3日給付訴外人陳冠承向其訂
    購送往大福金壽工地Ｈ鋼構材料貨款3,507,549元，並提出
    同意書1份為證。該同意書前段記載：「本人乙○○承包大
    福金壽工地Ｈ型鋼構材料貨款，由振營造廠同意支付給振
    興鋼鐵有限公司，總金額參佰伍拾萬柒仟伍佰肆拾玖元整，
    於工程款直撥振興鋼鐵有限公司，期限97.12月3日付完，。
    」等文字內容，核與原告主張相符，且上揭文字記載後分由
    「同意人：乙○○」、「營造廠：甲○○」簽名，且上揭「
    營造廠：甲○○」簽名之真正，業據證人甲○○不否認，是
    以，原告主張實堪採信為真。
二、次查，雖被告辯稱，甲○○並非被告法定代理人，且未受被
    告授予代理權，因此其所為上揭承諾意思表示對被告不生效
    力。然，甲○○到院證述任職於被告公司，且與被告法定代
    理人丙○○為夫妻關係，此有戶籍謄本1份可證，另參酌被
    告公司登記簿謄本甲○○並為被告公司股東，且其出資額與
    法定代理人丙○○相同均屬被告公司大股東，依據上揭事證
    ，可信被告公司實係甲○○與丙○○共同經營，是以雖然公
    司登記上推由丙○○擔任法定代理人，但實際上既然是夫妻
    共同經營公司，在對外之商業交易習慣上，丙○○已概括授
    權甲○○有代理公司對外為意思表示之權限。且證人陳冠承
    證述系爭工地均由甲○○與其洽商，是以證人甲○○就系爭
    工地相關事項可信已獲得被告公司概括授權得代理公司處理
    所有事務。再以原告因遲遲無法取得系爭鋼構材料貨款時，
    前往工地欲直接取回鋼構材料，被告獲悉後係派出甲○○出
    面協調，因之更可確信被告應該在此項材料款項支付事宜，
    已授權甲○○全權處理。縱上，被告辯稱未曾授權甲○○代
    理被告公司作出上揭同意書之承諾，乃為臨訟推卸之詞不足
    採信。證人甲○○雖又辯稱其並非代理公司乃以自己擔任付
    款人之意思簽署上揭同意書，但徵諸同意書上甲○○簽名方
    式為「營造廠：甲○○」，足認此乃代理被告之簽名形式，
    證人甲○○證言不實不足徵信。
三、另查，甲○○代理被告公司簽署上揭同意書後，雖未依約於
    97 年12月3日付清款項，但經原告催告後，即於98年1月6日
    ，由被告法定代理人丙○○、甲○○邀同證人陳冠承、原告
    之訴訟代理人戊○○等4人會同於台北縣金山鄉淡水第一信
    用合作社內，被告領取現金775,168元透過證人陳冠承給付
    原告，此完全屬於被告依據上揭同意書履行給付款項之行為
    ，被告法定代理人丙○○親自到場，再次印證被告確實已授
    權甲○○簽署上揭同意書，被告應受上揭同意書之拘束。雖
    被告又辯稱上述行為非履行同意書乃為監督付款，但原告否
    認有監督付款之約定，證人甲○○亦證述：其要求將同意書
    改記載為監督付款，但原告不願意等語。是以兩造並無監督
    付款之約定，被告辯稱此為履行監督付款義務顯無可信。
四、據此，上揭同意書前半段之文意即為被告振營造廠同意於
    97年12月3日支付原告3,507,549元，是以原告依據該對被告
    生有效之同意書，即得請求被告給付款項。至於被告辯稱原
    告提出銷貨單名稱並非原告，抑或被告係與陳冠承擔任負責
    人之昱名工程有限公司簽立契約，而非陳冠承本人，故與陳
    冠承並無債權債務關係等事項，已不影響被告所為同意書承
    諾之效力，故原告直接根據被告承諾之同意書提出本件請求
    核屬有據。
五、再查，上揭同意書在被告之代理人甲○○簽名後，另記載有
    「不足餘款由本人乙○○全權負責。」等語，業據證人陳冠
    承到院證述：「（問：同意書後面附註餘款由你負責是何意
    ？）是我要另外再向原告購買剪力釘，因為那是加工的部分
    也就是後來追加工程的部分，這與同意書本文的350多萬元
    的工程款無關。」，雖與證人甲○○證述：「我向陳冠承表
    示他現在可領的約只有150萬元，我怎麼可能簽這張同意書
    而給付300多萬元，之後陳冠承又表示說不足的部分，他要
    負責，所以才寫後面附註」，兩位證人所述互有矛盾，但本
    院審酌，上揭同意書本文記載之應付款項已明確記載為「參
    佰伍拾萬柒仟伍佰肆拾玖元」，因此被告給付金額顯然已明
    確約定，如果被告之代理人甲○○認其應付款僅限於150萬
    元且為原告所接受，應該會直接更正本文應付款項金額，而
    非文末增列不足餘款由陳冠承負責等文字，是以證人甲○○
    證述非為事實，而依據記載文字順序判斷，在本文已有金額
    記載後增列不足餘款等文字，所指應該是本文所載被告應給
    付原告3,507,549元後，如仍有不足餘款方由陳冠承負責，
    是以證人陳冠承證述符合事理應為可信。據此，被告辯稱其
    無庸給付同意書約定之全額3,507,549元顯不足採。
六、末查，被告辯稱甲○○已於98年6月30日依據民法92條規定
    撤銷承諾給付貨款與原告之意思表示。首先，被告並未舉證
    甲○○有何受詐欺或脅迫之事實，顯難認定符合民法92條規
    定要件，更何況本件前已認定甲○○乃合法代理被告為意思
    表示，故甲○○以自己名義為撤銷意思表示更是於法不合，
    要無審酌必要。
七、原告依據被告之承諾，得請求被告給付原告3,507,549元，
    但因被告已先給付775,600元應予扣除，尚餘2,731,949 元
    被告未給付，另被告給付期限約定為97年12月3日前付款，
    因此原告得請求被告自98年1月1日起算法定遲延利息，基於
    前述，原告請求被告給付如主文所示之金額，為有理由，應
    予准許。
八、據上論結；依民事訴訟法第78條、第390條第2項、第392第
    2項，判決如主文。
中    華    民    國    98    年    9     月    29    日
                  民事庭法  官  王翠芬
以上正本係照原本作成。
對於本件判決如有不服，應於收受送達後20日內向本院提出上訴
書狀，敘述上訴之理由，上訴於臺灣高等法院，並按他造當事人
之人數附具繕本。
中    華    民    國    98    年    9     月    29    日
                        書記官  林建清


司法院資訊處製作；財團法人民間司法改革基金會備份。
